臺灣高雄地方法院刑事判決　　　　　　　 99年度選訴字第2號
公　訴　人　臺灣高雄地方法院檢察署檢察官
被　　　告　葉盈春
被　　　告　李葉淑美
前列二人共同
選任辯護人　顏萬文律師
上列被告因違反公職人員選舉罷免法案件，經檢察官提起公訴（
99年度選偵字第6 號），本院判決如下：
    主  文
葉盈春共同犯公職人員選舉罷免法第九十九條第一項之交付賄賂
罪，處有期徒刑貳年，褫奪公權肆年。
李葉淑美犯有投票權人收受賄賂罪，處有期徒刑肆月，褫奪公權
壹年；收受之賄賂即柚子壹箱（價值新臺幣柒佰元），沒收之，
如全部或一部不能沒收時，追徵其價額。又共同犯公職人員選舉
罷免法第九十九條第一項之交付賄賂罪，處有期徒刑壹年陸月，
褫奪公權參年。應執行有期徒刑壹年捌月，緩刑肆年，褫奪公權
參年，並應向國庫支付新臺幣拾伍萬元；收受之賄賂即柚子壹箱
（價值新臺幣柒佰元），沒收之。
    事  實
一、葉盈春因志在參選民國99年11月27日舉辦之第1 屆高雄市楠
    梓區金田里里長選舉（下稱前述選舉），乃於99年2 月24日
    將戶籍遷入金田里。另葉盈春之姑姑李葉淑美，及斯時擔任
    金田里各鄰鄰長陳金德、李雄、陳來居、林新春、尤春長、
    陳益俊等人則均已久居該里，而為前述選舉之有投票權人，
    且俱知悉葉盈春之參選規劃。詎葉盈春為謀獲取更多有投票
    權人支持以順利當選，竟基於單一之投票行賄犯意，於99年
    9 月8 日，以每箱新臺幣（下同）700 元之代價，一次購入
    柚子（10斤裝，下稱前開柚子）數箱，並：
  (1)於99年9 月10日12時許，親自前去陳金德位於金田里高峰街
    30巷16號之住處，並當場交付前開柚子1 箱，用以影響陳金
    德意志，於前述選舉投票日時，將選票投予葉盈春，而就投
    票權為一定之行使。
  (2)於99年9 月10日晚間某時，在其所經營、址設高雄市○○區
    ○○路205 號之檳榔攤（下稱前開檳榔攤）內，交付前開柚
    子1 箱予照例前來檳榔攤內幫忙之李葉淑美食用，堅定李葉
    淑美在前述選舉中投票支持葉盈春之決心，而就投票權為一
    定之行使。
  (3)於同一時、地，另行委諸李葉淑美代為轉送前開柚子予李雄
    、陳來居、林新春獲應允，葉盈春即再將數箱柚子託付予同
    具投票行賄犯意聯絡之李葉淑美，並推由李葉淑美旋於當晚
    ，將前開柚子各1 箱分別轉送抵李雄位於金田里後勁北路13
    6 號住處、陳來居位於該里後勁北路172 號住處、林新春位
    於該李高峰街105 巷34號之住處，並均表明係葉盈春招待享
    用等意旨，進以影響該等有投票權人意志，於前述選舉投票
    日時，將選票投予葉盈春，而就投票權為一定之行使。
  (4)又於99年9 月10或11日某時，亦在前開檳榔攤內，委諸前來
    檳榔攤泡茶、聊天之机文進代為轉送前開柚子予尤春長、陳
    益俊獲應允，葉盈春即將數箱柚子託付予同具投票行賄犯意
    聯絡之机文進，並推由机文進旋於當晚，將前開柚子各1 箱
    分別轉送抵尤春長位於金田里金田街27號、陳益俊位於該里
    高峰街142 號之住處，並均表明係葉盈春招待享用等意旨，
    進以影響該等有投票權人意志，於前述選舉投票日時，將選
    票投予葉盈春，而就投票權為一定之行使。
  (5)嗣臺灣高雄地方法院檢察署檢察官據報指揮法務部調查局高
    雄市調查處、高雄市政府警察局楠梓分局人員於99年9 月16
    日，分別在前開陳金德住處扣得柚子11顆、李雄住處扣得柚
    子1 箱、林新春住處扣得柚子5 顆，乃循線查悉全情。
二、案經臺灣高雄地方法院檢察署檢察官指揮法務部調查局高雄
    市調查處、高雄市政府警察局楠梓分局偵辦。
    理  由
壹、證據能力方面
    按被告以外之人（包括證人、鑑定人、告訴人、被害人及共
    同被告等）於審判外之陳述雖不符刑事訴訟法第159 之1 至
    之4 等4 條之規定，而經當事人於審判程序同意作為證據，
    法院審酌該言詞陳述或書面陳述作成時之情況，認為適當者
    ，亦得為證據；當事人、代理人或辯護人於法院調查證據時
    ，知有刑事訴訟法第159 條第1 項不得為證據之情形，而未
    於言詞辯論終結前聲明異議者，視為有前項之同意，同法第
    159 條之5 定有明文。立法意旨在於傳聞證據未經當事人之
    反對詰問予以核實，原則上先予排除；惟若當事人已放棄反
    對詰問權，於審判程序中表明同意該等傳聞證據可作為證據
    ；或於言詞辯論終結前未聲明異議，基於尊重當事人對傳聞
    證據之處分權及證據資料愈豐富，愈有助於真實發見之理念
    ，且強化言詞辯論主義，使訴訟程序得以順暢進行，上開傳
    聞證據亦均具有證據能力。本件被告葉盈春、李葉淑美及辯
    護人、檢察官，均已於本院準備程序表示就卷內所存認定事
    實之供述證據並無意見，且同意作為證據（本院卷第38頁參
    照），本院審酌該等證據作成時之客觀狀況，並無任何不當
    施壓或干擾，亦未有事證顯示有遭受不當取供之情形，因認
    以之作為證據亦屬適當，依刑事訴訟法第159 條之5 第1 項
    之規定，自得作為證據使用。
貳、實體方面
一、訊據被告2 人迭於偵查及本院審理中，坦認前開犯行不諱，
    且互核相符，復核與證人陳金德、李雄、陳來居、林新春、
    机文進之警詢中陳述，均大致相符，並有扣押筆錄暨扣押物
    品目錄表、扣押物照片、高雄市選舉委員會99年10月6 日高
    市選一字第0990450396號函、99年12月9 日高事選一字第09
    90450726號函暨附葉盈春登記參選第1 屆高雄市楠梓區金田
    里里長選舉相關資料，及李葉淑美等人投票權查復情形一覽
    表等件在卷，及柚子扣案可稽。又就柚子1 箱700 元之價值
    以觀，原非無影響、動搖投票意向之作用，況證人李雄於警
    詢中另明確證稱：被告李葉淑美送我柚子時要我幫忙里長候
    選人即被告葉盈春等語綦詳；而證人陳金德、林新春也各證
    稱：我知道被告葉盈春有意參選里長，而我收到柚子時，心
    理也明白被告葉盈春是想藉此尋求我的支持等語明確，則柚
    子1 箱之授受與投票權之一定行使間，顯存有對價關係，也
    甚為灼然。綜上，足認被告2 人之自白均合於事實，可資採
    信，本案事證明確，被告2 人犯行均堪以認定。
二、論罪
  (1)核被告葉盈春所犯及被告李葉淑美關於事實欄一(3)所為，均
    係犯公職人員選舉罷免法第99條第1 項之交付賄賂罪；另被
    告李葉淑美關於事實欄一(2)所為，則係犯刑法第143 條第1
    項之有投票權人收受賄賂罪。被告2 人之投票行賄犯行，雖
    同時該當於刑法第144 條之罪，惟因公職人員選舉罷免法第
    99條第1 項係刑法第144 條之特別規定，依特別法優於普通
    法之法律競合關係，僅依公職人員選舉罷免法第99條第1 項
    之罪論處。又刑法於民國94年2 月2 日修正公布（95年7 月
    1 日施行）刪除連續犯規定之同時，對於合乎接續犯或包括
    的一罪之情形，為避免刑罰之過度評價，已於立法理由說明
    委由實務以補充解釋之方式，發展接續犯之概念，以限縮數
    罪併罰之範圍。而多次投票行賄行為，在刑法刪除連續犯規
    定之前，通說係論以連續犯。鑑於公職人員選舉，其前、後
    屆及不同公職之間，均相區隔，選舉區亦已特定，以候選人
    實行賄選為例，通常係以該次選舉當選為目的。是於刪除連
    續犯規定後，苟行為人主觀上基於單一之犯意，以數個舉動
    接續進行，而侵害同一法益，在時間、空間上有密切關係，
    依一般社會健全觀念，難以強行分開，在刑法評價上，以視
    為數個舉動之接續實行，合為包括之一行為予以評價，較為
    合理（最高法院99年度第5 次刑事庭會議決議(一)參照），而
    被告葉盈春分送予各該有投票權人之前開柚子乃係依次購入
    ，且被告李葉淑美也係一次經受託轉送前開柚子，既分經本
    院認明如前，則被告2 人主觀上自係基於單一之犯意，再參
    諸本院所認明之被告2 人各該交付前開柚子之投票行賄時、
    空緊接，亦具密切關係，則被告2 人歷次之投票行賄舉措，
    均以視為數個舉動之接續實行，合為包括之一行為予以評價
    ，較為合理。
  (2)被告葉盈春分就事實欄一(3)、(4)所示之犯行，各與被告李葉
    淑美、机文進具有犯意聯絡、行為分擔，均應論以共同正犯
    。
  (3)被告2 人均在偵查中自白公職人員選舉罷免法第99條第1 項
    之交付賄賂犯行（偵卷第44-46 、49頁參照），均應依該法
    第99條第5 項規定，減輕其刑；另被告李葉淑美亦於偵查、
    審理中坦承刑法第143 條第1 項之有投票權人收受賄賂犯行
    （偵卷第45頁參照），應依公職人員選舉罷免法第111 條第
    1 項規定，減輕其刑。
  (4)被告李葉淑美所犯前開2 罪，犯意各別、行為互殊，應分論
    併罰。
三、本院審酌透過選舉制度，經由選民評斷候選人之才學、操守
    、政見而選賢與能，乃現代民主政治最重要之表徵，且攸關
    國家政治之良窳及人民福祉甚鉅，而賄選為敗壞選風之主要
    根源，不僅扭曲實行民主政治之真意，亦嚴重選舉公正及社
    會風氣，是以被告2 人之投票交付賄賂犯行，及被告李葉淑
    美之有投票權人收受賄賂犯行，本均非可輕恕。惟念被告2
    人於偵審程序中，始終坦認犯行不諱，而具悔意，且被告2
    人俱未曾因案受刑之宣告，有臺灣高等法院被告前案紀錄表
    在卷可按，尚非素行不佳之人。再斟以被告2 人之教育程度
    均為國小畢業，家境小康，現職分別為電焊技工、家管，暨
    被告2 人犯罪動機、手段、所生危害（被告葉營春行賄7 人
    、被告李葉淑美行賄3 人），及被告葉盈春於本案之投票交
    付賄賂犯行，應係居於主導地位，至被告李葉淑美則僅被動
    受姪兒即被告葉盈春之託參與其中部分犯行，且居於次要地
    位等一切情狀，分別量處主文各所示之刑，至檢察官疏未適
    用前開偵查中自白減刑之規定，分別求予量處被告葉盈春有
    期徒刑3 年6 月、李葉淑美有期徒刑3 年4 月，均尚嫌過重
    。又被告2 人所犯之罪，既經宣告有期徒刑之刑，應依公職
    人員選舉罷免法第113 條第3 項及刑法第37條第2 項之規定
    ，對被告2 人分別諭知如主文各所示之褫奪公權。末對被告
    李葉淑美所犯2 罪合併定應執行之刑。
四、被告李葉淑美未曾因故意犯罪而受有期徒刑以上刑之宣告，
    已如前述，其因一時失慮，被動受姪兒即被告葉盈春之託參
    與部分投票交付賄賂犯行，及收受被告葉盈春交付之賄賂，
    而偶罹刑典，且於偵審程序中始終坦認犯行，而具悔意，經
    此偵審程序及刑之宣告後，應知警惕，信無再犯之虞，本院
    因認前開所宣告之刑，以暫不執行為適當，併依刑法第74條
    第1 項第1 款規定，宣告如主文第2 項所示之緩刑期間，以
    啟自新；並斟酌被告李葉淑美犯行危害選風及選舉公平之程
    度，爰依刑法第74條第2 項第4 款，諭知被告李葉淑美應向
    國庫支付15萬元，以示警惕。
五、末按公職人員選舉罷免法第99條第3 項固規定：「預備或用
    以行求期約或交付之賄賂，不問屬於犯人與否，沒收之」，
    惟如其賄賂已交付予有投票權之人收受，因收受者係犯刑法
    第143 條第1 項之投票受賄罪，其收受之賄賂應依同法條第
    2 項之規定沒收之，如全部或一部不能沒收時，追徵其價額
    ，故犯投票行賄罪者，其已交付之賄賂，自應依刑法第143
    條第2 項之規定，於其對向共犯所犯投票受賄罪之從刑宣告
    追徵、沒收，不得再依上開規定沒收，其對向共犯所犯刑法
    第143 條第1 項之投票受賄罪，倘經檢察官依刑事訴訟法第
    253 條規定，為職權不起訴處分，或依同法第253 條之1 規
    定，為緩起訴處分，上揭已交付予對向共犯之賄賂，亦應由
    檢察官依同法第259 條之1 規定，聲請法院對該對向共犯宣
    告沒收，仍不得依公職人員選舉罷免法第99條第3 項規定，
    對犯投票行賄罪或預備犯投票行賄罪之被告宣告沒收（最高
    法院95年臺上字第2407號判決要旨參照，其中現行公職人員
    選舉罷免法第99條第3 項原條號為第90條之1 第3 項）。準
    此，被告2 人用以行賄而交付予陳金德、李雄等人之前開柚
    子，不論扣案與否，均毋庸在被告2 人所犯公職人員選舉罷
    免法第99條第1 項之交付賄賂罪項下，宣告沒收，檢察官聲
    請為沒收之宣告，尚有未合，併予敘明。至被告李葉淑美所
    收受之賄賂即前開柚子1 箱（價值700 元），應依刑法第
    143 條第2 項前段規定，於所犯有投票權人收受賄賂罪項下
    ，宣告沒收，復依同條項後段規定，併宣告如全部或一部不
    能沒收時，追徵其價額。
據上論斷，應依刑事訴訟法第299 條第1 項前段，公職人員選舉
罷免法第99條第1 項、第5 項、第111 條第1 項、第113 條第3
項，刑法第11條、第143 條第1 項、第2 項、第28條、第37條第
2 項、第51條第5 款、第8 款、第74條第1 項第1 款、第2 項第
4 款，刑法施行法第1 條之1 ，判決如主文。
本案經檢察官陳威呈到庭執行職務。
中    華    民    國   100    年    1     月    11    日
                  刑事第一庭  審判長法  官  黃三友
                                    法  官  陳億芳
                                    法  官  莊珮吟
以上正本證明與原本無異。
如不服本判決應於收受判決後10日內向本院提出上訴書狀，並應
敘述具體理由。其未敘述上訴理由者，應於上訴期間屆滿後20日
內向本院補提理由書(均須按他造當事人之人數附繕本)「切勿逕
送上級法院」。
中    華    民    國   100    年    1     月    11    日
                                    書記官  鍾淑美
◎附錄本案所犯法條：
《公職人員選舉罷免法第99條第1項》
對於有投票權之人，行求期約或交付賄賂或其他不正利益，而約
其不行使投票權或為一定之行使者，處3 年以上10年以下有期徒
刑，得併科新臺幣100 萬元以上1000萬元以下罰金。
《刑法第143 條第1 項》
有投票權之人，要求、期約或收受賄賂或其他不正當利益，而許
以不行使其投票權或為一定之行使者，處3 年以下有期徒刑，得
併科5,000元以下罰金。
《刑法施行法第1 條之1 》
中華民國94年1 月7 日刑法修正施行後，刑法分則編所定罰金之
貨幣單位為新臺幣。
94年1 月7 日刑法修正時，刑法分則編未修正之條文定有罰金者
，自94年1 月7 日刑法修正施行後，就其所定數額提高為30倍。
但72年6 月26日至94年1 月7 日新增或修正之條文，就其所定數
額提高為3 倍。
◎◎附記應注意事項：
《刑法第74條第2 項第4 款、第8 款、第4 項》
緩刑宣告，得斟酌情形，命犯罪行為人為下列各款事項：
四、向公庫支付一定之金額。
八、預防再犯所為之必要命令。
第2 項第3 款、第4 款得為民事強制執行名義。
《刑法第75條之1 第1 項第4 款》
受緩刑之宣告而有下列情形之一，足認原宣告之緩刑難收其預期
效果，而有執行刑罰之必要者，得撤銷其宣告：
四、違反第74條第2 項第1 款至第8 款所定負擔情節重大者。